【裁判字號】    97,台上,4492
【裁判日期】    970918
【裁判案由】    貪污
【裁判全文】
最高法院刑事判決            九十七年度台上字第四四九二號
上  訴  人  甲○○
選任辯護人  徐揆智律師
            林幸慧律師
上  訴  人  乙○○
選任辯護人  林梅玉律師
            呂紹聖律師
            林辰彥律師
上列上訴人等因貪污案件，不服台灣高等法院中華民國九十六年
十二月二十六日第二審更審判決（九十六年度重上更(四)字第一三
三號，起訴案號：台灣桃園地方法院檢察署八十七年度偵字第四
０三一、九０七五號），提起上訴，本院判決如下：
    主  文
原判決撤銷，發回台灣高等法院。
    理  由
本件原判決認定上訴人甲○○係桃園縣大園鄉鄉長，為依據法令
從事於公務之人員；上訴人乙○○則係興興營造有限公司（下稱
興興營造）負責人，並係峰義營造有限公司（下稱峰義營造）及
瑞盈營造有限公司（下稱瑞盈營造）之實際經營者，亦可向天億
營造有限公司、誠德營造有限公司、國聖營造有限公司借牌參與
工程投標。甲○○因與乙○○及其胞兄陳長銓私誼甚篤，竟與乙
○○自民國八十五年二月二十九日起至八十六年六月三十日止，
共同基於公務員登載不實之概括犯意聯絡，明知原判決附表所示
二十五件工程，參與比價之得標、陪標廠商，均係實質由乙○○
經營或提供之陪標廠商，僅徒具形式，並未實質比價，竟連續在
工程發包之程序上，互通底價訊息，使乙○○所投得標之最低比
價金額與甲○○所核定工程發包之最高底價金額，二者之間，在
限制住其他廠商參與投標工程機會之無可競爭情況下，以極為相
近甚或完全相同之價金，標得上開工程。旋由未深知上情之建設
課人員林美麗、簡雪鳳製作實質並未比價之不實比價紀錄表，記
載由甲○○主持比價得標結果（其中編號１、號則利用不知情
之秘書袁清泉主持開標），最後再由甲○○決標（其中編號第１
號及第１０號工程，則另責由其秘書袁清泉主持），致生損害於大
園鄉公所，使該公所之工程發包未能實質發揮比價之功能等情。
因而撤銷第一審之判決，改判論處上訴人二人共同連續公務員明
知不實之事項，而登載於職務上所掌之公文書，足以生損害於公
眾罪刑。固非無見。
惟查：（一）、刑法第二百十三條公務員職務上登載不實罪，係
以公務員明知不實，故於其職務上所掌公文書予以登載而言，其
犯罪主體為職掌製作公文書之公務員。原判決論處上訴人二人共
同連續公務員明知不實之事項，而登載於職務上所掌之公文書，
足以生損害於公眾罪刑，其事實欄記載：「甲○○係桃園縣大園
鄉鄉長，負責綜理鄉務，並於該鄉公所辦理發包工程案件時，負
責指定投標廠商、工程底價之核定、主持投標廠商之比價程序等
職務，係依據法令從事於公務之人員」。然就甲○○是否為職掌
製作「比價紀錄表」公文書之公務員？則未明確認定，詳細記載
，已不足資為適用法律之依據。另甲○○雖一再辯稱：其未實際
參與主持投標廠商之比價程序，係承辦人事後呈閱開標結果時，
始在比價紀錄表主持人欄上簽名等語。然卷附「比價紀錄表」，
部分確係由甲○○於主持人欄簽名，且為原判決所確認。則該證
據得否資為認定甲○○對上開「比價紀錄表」有登載職責之依據
，原判決未詳予論敘，亦有理由不備之疏誤。（二）、刑法第二
百十三條之公文書不實登載罪，係屬身分犯，以有登載職務之公
務員，明知為不實之事項，而登載於所掌之公文書為成立要件之
一，已如前述。故有登載職務之公務員與無上開身分之人，「共
同明知」為不實之事項，而登載於所掌之公文書時，依同法第三
十一條第一項之規定，該無身分之人固得成立本罪之共同正犯。
然茍無上開身分之人，係利用不知情之有登載職務之公務員，將
不實事項，登載於所掌之公文書時，應論以同法第二百十四條之
使公務員登載不實罪，尚難認其係同法第二百十三條公文書不實
登載罪之間接正犯。原判決認定：甲○○明知上開得標廠商均係
乙○○所經營或提供陪標，外觀上雖符合比價程序之形式，然並
無實質之比價，實際上係由乙○○一人投標，並由其決定價格，
再由甲○○指定乙○○得標，顯無可能為實質競標，則所謂比價
應屬虛偽不實。上訴人二人在主觀上均明知上情，乃利用未深知
內情之建設課職員依據乙○○所提供之標單，登載參與投標之廠
商及投標之金額，而將不實之事項登載於所掌之公文書比價紀錄
表等情，似認其二人均不具有登載上開公文書之職務。如果無訛
，依上開說明，其利用不知情之公務員為不實事項之登載，難認
上訴人二人應以第二百十三條公文書不實登載罪之間接正犯相繩
。乃原判決卻謂：核上訴人二人所為，係犯刑法第二百十三條之
公務員明知不實之事項而登載於職務上所掌之公文書罪。上訴人
二人利用依往例作業，並非深知內情之職員林美麗、簡雪鳳製作
不實之比價紀錄表，係間接正犯（見原判決第十七頁），其理由
之說明難認適法。（三）、判決理由之敘述均應依憑證據，且須
與卷內之證據資料相適合，否則即有判決理由不備，或證據上理
由矛盾之違法。證人即桃園縣大園鄉鄉公所，負責工程發包及水
利工程業務之建設課技士吳清光於法務部調查局桃園縣調查站調
查時供述：「……事實上前開工程係乙○○一個人在標，前開三
家投標廠商有的是乙○○本人的公司，有的則是乙○○借牌來參
與比價的，所以三家廠商繳交押標金支票連號，且支票所有人均
係乙○○是很正常的事」、「我承辦之前開比價工程案件，包商
乙○○事前已與鄉長甲○○取得共識，由渠旗下之興興、瑞盈、
峰義營造公司參與比價，有時乙○○亦會借用其他包商如天億、
誠德、國聖營造等公司牌照參與比價陪標，鄉長甲○○即根據乙
○○所提供之三包商名稱填寫在前述簡雪鳳簽文上，後簡雪鳳則
將該三家包商之比價通知函及三份空白標單以電話通知乙○○公
司之會計小姐李秀美前來鄉公所領取」、「因鄉長甲○○與乙○
○於前開工程開標前夕已達成共識由乙○○所屬之興興、瑞盈及
峰義三家營造公司任何一家承包工程，但為避人耳目，乙○○偶
爾借用天億、國聖、誠德及富石等營造公司牌照陪標。」、「前
開二十五件工程中我本人承辦之案件工程合約均由協辦簡雪鳳與
得標商訂定，由於工程合約書係定型化契約，簡雪鳳均會將合約
書交得標商自行填寫並用印後，交給我本人覆核，我主要是審查
連帶保證廠商資格及合約書各項蓋章是否無訛，後交鄉長批示，
完成合約訂定手續。」（見偵字第四０三一號卷第九十三頁反面
、第九十七至一００頁）。核與甲○○於調查站調查時所供：「
前開工程比價係由建設課技士吳清光主持，比價完後簡雪鳳拿給
我簽字」（見同上卷第八十一頁）情節相符。況證人簡雪鳳亦證
稱：「前開類型之工程均由鄉長甲○○決定參與比價之廠商，由
我或技士吳清光負責通知，投標資料均由廠商自行派人前來向我
或技士吳清光領取」、「……我曾向課長葉政裕及技士吳清光詢
問是否可由李秀美代領天億及國聖等二家公司通知書及標單，經
指示可行後，我即將三份通知書交給李秀美」、「比價廠商資料
及押標金等審核工作係由吳清光負責辦理，我並無權審核」（見
同上卷第一三六頁反面、第一三七頁）。若果非虛，吳清光似與
上訴人二人就上開犯罪事實，有犯意聯絡及行為分擔。且吳清光
亦因此經原審另案依共同連續公務員明知為不實之事項，而登載
於職務上所掌之公文書罪判刑確定在案，有原審法院九十一年度
上訴字第一七二三號判決在卷可憑。乃原判決竟謂：「本案係出
於上訴人二人之共謀舞弊行為，亦無證據證明吳清光有參與，自
難負共同正犯之責」云云，其理由之說明與卷存證據不相符合，
有證據上理由矛盾之違法。（四）、貪污治罪條例第四條第一項
第三款之犯罪態樣，為「建築或經辦公用工程或購辦公用器材、
物品，浮報價額、數量或收取回扣，或有其他舞弊情事者」，係
屬公務員之重大貪污行為，為同條例第六條第一項第四款公務員
圖利罪之特別規定，倘經審理結果，認不成立上揭舞弊罪，則於
不妨害起訴事實同一之範圍內，仍應審究是否成立概括之圖利罪
。原判決固認上訴人二人之行為與貪污治罪條例第四條第一項第
三款之犯罪構成要件尚不相當。然按桃園縣政府暨所屬機關學校
營繕工程及購置、定製、變賣財物招標、比價、議價注意事項第
五點規定：「營繕工程未達二百五十萬元，得由二家以上廠商開
具估價單，以比價方式辦理」。此係企圖藉由比價競標之方式，
以顯示合理、較低廉之價格發包工程，俾達到節省公帑之目的。
而依原判決所認定，甲○○係輪流指定前述六家乙○○所能掌控
之公司，其中三家前往比價。則此三家公司之投標金額均由乙○
○決定，並如願得標，已失競標之作用，自非公平競標比價；實
質上即由甲○○指定乙○○得標，原判決復謂此舉「使該公所之
工程發包未能實質發揮比價之功能」（見原判決第四頁）。是上
訴人二人所為雖有比價之名，但無競標比價之實，自不符前述注
意事項規定比價之旨趣。其二人故意違反此規定，應係明知違背
法令，致令乙○○無須競標即可以接近底價得標，乙○○是否因
此獲有不法利益？關係上訴人二人所為究否觸犯圖利罪責。原判
決就此未置一詞，自有判決理由不備之違誤。（五）、有罪之判
決書事實欄為適用法令之依據，應將法院依職權認定與犯罪構成
要件有關之事項，詳記於事實欄，然後於理由內逐一說明其憑以
認定之證據，使事實及理由兩相一致，方為合法。原判決資為事
實記載之附表，其編號所示比價廠商除瑞盈營造、興興營造外
，尚有「富石營造」。而理由欄卻僅說明認定「興興營造」、「
峰義營造」、「瑞盈營造」及「天億營造」、「誠德營造」、「
國聖營造」等六家公司或為乙○○實際經營者，或為可借牌使用
者之所憑證據。至於富石營造公司與乙○○究有如何關係？原判
決並未調查審認，逕謂上開編號之工程亦屬未經實質比價，所
製作之比價紀錄表，內容虛偽，亦有理由不備之違法。上訴人二
人上訴意旨，均指摘原判決不當，非無理由，應認仍有撤銷發回
更審之原因。原判決說明不另為無罪及免訴諭知部分，基於審判
不可分之原則，爰一併發回更審。
據上論結，應依刑事訴訟法第三百九十七條、第四百零一條，判
決如主文。
中    華    民    國  九十七  年    九    月   十八   日
                      最高法院刑事第四庭
                          審判長法官  張  淳  淙
                                法官  劉  介  民
                                法官  張  春  福
                                法官  林  俊  益
                                法官  李  錦  樑
      本件正本證明與原本無異
                                      書  記  官
中    華    民    國  九十七  年    九    月  二十三  日
                                                Ａ


司法院資訊處製作；財團法人民間司法改革基金會備份。
